臺灣桃園地方法院民事判決
110年度訴字第796號
原      告  蘇春吟
訴訟代理人  江曉俊  律師 
            湯凱立  律師
複代 理 人  吳典哲  律師
被      告  王來發
訴訟代理人  王致豪    
上列當事人間請求遷讓房屋等事件，本院於110年12月15日言詞
辯論終結，判決如下：
 主 文
被告應將門牌號碼桃園市○○區○○○路○○○巷○號六樓房屋遷讓返還
原告。
被告應自民國一一○年五月八日起，至遷讓返還前項房屋之日止
，按月給付原告新臺幣伍仟參佰零壹元。
原告其餘之訴駁回。
訴訟費用由被告負擔。
  事實及理由
一、原告主張：
㈠、坐落桃園市○○鄉○○段000地號土地上，門牌號碼桃園市○○區○○
    ○路00巷00號6樓房屋（下稱系爭房屋）為原告所有，民國10
    2年間兩造為男女朋友，因被告罹病為就近至醫院就診，故
    同意系爭房屋借予被告居住，且未約定返還期限，雙方成立
    使用借貸關係。嗣雙方分手，以往基於男女朋友情誼關係同
    意被告無償使用系爭房屋之目的已然消滅，原告已於108年7
    月29日寄發存證信函向被告終止使用借貸關係，惟被告仍置
    之不理，拒不搬遷，故依民法第470條第1項、第2項之規定
    提起本件訴訟，請求被告將系爭房屋遷讓返還予原告。
㈡、兩造間就系爭房屋之使用借貸契約既經終止，被告占有使用
    系爭房屋即屬無權占有，依通常觀念即因而獲有相當於租金
    之不當得利。而系爭房屋108年度之課稅現值為402,600元、
    所坐落基地109年度之申報地價為每平方公尺11,200元，則
    依土地法第105條準用同法第97條第1項之規定，以申報地價
    10%為基地租金之標準加以計算，被告每月受有相當於租金
    之利益為36,085元，故依民法第179條之規定，請求被告返
    還相當於租金之不當得利。
㈢、聲明：被告應將系爭房屋遷讓返還原告。被告應自起訴狀繕
    本送達翌日起至遷讓返還系爭房屋之日止，按月給付原告36
    ,048元。
二、被告則以：
㈠、原告於86年間出售其所有臺北市○○○○街000巷00號4樓房屋(下
    稱麗山街房屋)，並以所得價金購入系爭房屋，系爭房屋雖
    係以原告名義購入，但價金實係由被告負擔，故該筆售屋價
    金應歸屬於被告，則系爭房屋之購入資金實際上即係由被告
    所支付，並將系爭房屋借名登記於原告名下，被告實為系爭
    房屋實質所有權人。嗣系爭房屋經被告斥重資加以裝潢後，
    被告即遷入居住，至今已居住至少24年以上，被告對系爭房
    屋有使用管理之事實，且為系爭房屋實質所有權人，僅係借
    名登記於原告名下，原告自不得主張被告係無權占用，而排
    除被告之使用。
㈡、被告與原告約定將系爭房屋作為同居終老之住居所，被告並
    於93年間將戶口遷入，系爭房屋係供被告與原告同居終老為
    目的，此一使用目的具有繼續性，被告目前為85歲之獨居老
    人，以被告目前之情狀，顯示使用目的並未完畢，綜上，原
    告主張被告無權占有系爭房屋，亦無理由。
㈢、聲明：原告之訴駁回。
三、本件原告主張其登記為系爭房屋及房屋所座落土地之所有權
    人之事實，固為被告所不爭執，然原告主張被告就系爭房屋
    及所座落土地原與其成立使用借貸契約，嗣經終止使用借貸
    關係，被告就系爭房屋為無權占有等情，則為被告否認，辯
    稱伊出資購買系爭房屋，並將系爭房屋其所座落土地借名登
    記為原告所有，故就系爭房屋有權為使用等語。是本件主要
    之爭點乃：被告就系爭房屋是否與原告成立借名登記契約？
    原告主張系爭房屋之使用借貸契約業經終止，請求被告遷讓
    房屋並給付相當於租金之不當得利，是否有理由？茲分別判
    斷如下：
㈠、被告就系爭房屋是否與原告成立借名登記契約？
 1、按不動產物權經登記者，推定登記權利人適法有此權利。民
    法第759條之1第1項定有明文。此登記之推定力，乃登記名
    義人除不得援以對抗真正權利人外，得對其他任何人主張之
    。系爭土地既登記為上訴人所有，即受適法有此權利之推定
    ，倘被上訴人有爭執，應由被上訴人負舉證責任（最高法院
    104年度台上字第2287號裁判意旨可資參照）。次按稱借名
    登記者，謂當事人約定一方將自己之財產以他方名義登記，
    而仍由自己管理、使用、處分，他方允就該財產為出名登記
    之契約，是出名人與借名者間應有借名登記之意思表示合致
    ，始能成立借名登記契約。又不動產登記當事人名義之法律
    關係原屬多端，主張借名登記者，自應就該借名登記之事實
    負舉證責任（最高法院102年度台上字第1833號裁判意旨可
    資參照）。
 2、本件原告主張其登記為系爭房屋及該房屋所座落土地之所有
    權人之事實，業據原告提出系爭房屋及其坐落基地所有權狀
    （見本院卷第10至11頁）、土地及建物登記謄本（見本院卷
    第152至158頁）為憑，被告辯稱系爭房屋及所座落土地僅是
    借名登記為原告所有，實際所有權人為被告，依據前揭說明
    ，自應由被告就其為系爭房屋真正所有權人一事，負舉證之
    責。經查，被告雖辯稱購入系爭房屋之資金係源自其出售其
    所有麗山街房屋之價金，且爭房屋經被告斥資裝潢並長期使
    用居住，兩造間就系爭房屋有借名登記契約存在等語，然被
    告就其所稱系爭房屋及所座落土地乃其出售其所有麗山街房
    屋購得及其出資裝潢系爭房屋等事實，均未能提出證據以實
    其說加以證明，已難認屬實，況兩造過往以男朋友關係長期
    共同生活之事實，既然為兩造所不爭執，是縱被告提供資金
    購入系爭房屋登記為原告所有之原因，就為贈與？借名登記
    或其他事由？非可一概而論，又被告長期居住於系爭房屋之
    情，雖為原告所是認，然被告所稱兩造間就系爭房屋之借名
    登記關係既為原告否認，被告負為就此借名登記契約之存在
    為舉證，自難僅以被告長期占有、使用系爭房屋之事實，逕
    認兩造間就系爭房屋之借名登記契約存在，故被告此部分所
    辯，難認可採。
㈡、被告是否有權就系爭房屋占有使用：
 1、兩造間就系爭房屋並不能證明有借名登記契約存在之事實，
    既經認定如前，則被告就其有權占有使用系爭房屋之事實，
    需為舉證，然被告並未就此提出確切相關之證據為證明，被
    告雖稱原告同意其居住系爭房屋至終老之時，然亦未就此事
    實為舉證，而證人即原告之妹蘇郁喜於本院109年度桃簡字
    第303號遷讓房屋案件(下稱前案)審理時證稱伊原本住在系
    爭房屋所在大樓的3樓，知道系爭房屋是原告於84年間購買
    ，被告於102年間打電話給原告，向原告稱其患病須動手術
    ，原告為便於照顧被告，故讓被告從102年間暫先居住系爭
    房屋等語（見前案卷第87頁反面至第88頁正面），足見原告
    主張因照顧生病中被告之需要，兩造本於使用借貸之意思出
    借系爭房屋予被告，洵屬有據。
 2、被告雖又辯稱原告同意其使用系爭房屋至終老等語，然被告
    所稱原告因婚外情與原告同居長達30餘年，原告亦因此未婚
    ，被告並於93年間將戶籍遷入等情即便屬實，惟縱原告有容
    許被告於系爭房屋居住及登記戶籍之事實，亦不得以原告單
    純之好意施惠行為，即認其有供被告在系爭房屋居住終老之
    意思。此外，被告均未提出確切證據證明原告同意將系爭房
    屋供被告使用至被告死亡時，自不能僅以兩造曾為男女朋友
    ，原告曾容許被告使用系爭房屋及遷入戶籍，遽認原告必須
    繼續容忍被告使用系爭房屋至被告終老，是依被告所提事證
    ，不足認定兩造間有供被告在系爭房屋居住至被告終老之合
    意，故被告上開所辯，自難憑採。
㈢、原告終止系爭房屋之使用借貸關係，請求被告返還系爭房屋
    是否有理由：
 1、按借用人應於契約所定期限屆滿時，返還借用物；未定期限
    者，應於依借貸之目的使用完畢時返還之，但經過相當時4
    期，可推定借用人已使用完畢者，貸與人亦得為返還之請求
    。民法第470條第1項定有明文。
 2、原告與被告就系爭房屋成立使用借貸關係，且未約定使用借
    貸期限，業如前述，原告將系爭房屋借貸予被告使用之目的
    原係因雙方男女朋友情誼及便利照顧等節，業為原告自承（
    見本院卷第3頁），足認該使用借貸契約之目的繫諸於兩造
    間之情感信賴關係，雙方情誼於107年9月18日告終之事實既
    為兩造所不爭執，則原告主張其無意再將系爭房屋供被告使
    用，其允許被告占有使用之事由已消滅，故本件使用借貸之
    目的已完成之事實，應屬有據。原告得依民法第470條第1項
    之規定終止前揭使用借貸契約，查原告於108年7月29日寄發
    桃園中壢郵局存證號碼000443號存證信函予被告，請被告於
    函到後20日內自系爭房屋遷出並將系爭房屋返還被原告，該
    存證信函於108年7月30日經被告收受，有存證信函及收件回
    執影本在卷可參（見本院卷第12至16頁），原告終止使用借
    貸契約之意思表示已到達被告，雙方間使用借貸關係應於10
    8年8月19日終止，從而，原告依民法第470條第1項規定，請
    求被告遷讓返還系爭房屋，為有理由。
㈣、原告依不當得利之規定，請求被告按月給付相當於租金之不
    當得利，是否有理由：
 1、按無法律上之原因而受利益，致他人受損害者，應返還其利
    益，民法第179條前段定有明文。又無權占有他人房屋及土
    地，可能獲得相當於租金之利益，為社會通常之觀念，房屋
    及土地所有人因此受有損害，即得依不當得利規定，請求返
    還該利益（最高法院61年台上字第1695號判決要旨參照）。
    被告與原告間之使用借貸關係已於108年8月19日消滅，已如
    前述，被告已無占有使用系爭房屋之正當權源，惟仍繼續占
    用系爭房屋，致原告受有無法使用系爭房屋之損害，且依社
    會通常觀念，被告因無權占有系爭房屋可能獲得相當於租金
    之利益，是原告依前揭規定，請求被告自起訴狀繕本送達翌
    日即110年5月8日起（見110年度訴字第796號限閱卷送達證5
    書），至返還系爭房屋之日止，給付相當於租金之不當得利
    ，即屬有據。
 2、次按城市地方房屋之租金，以不超過土地及其建築物申報總
    價年息10%為限，土地法第97條第1項定有明文。該條文之立
    法意旨為城市房屋供不應求，為防止房屋所有權人乘機哄抬
    租金，造成居住問題，特設本條限制房屋租金之最高額，超
    出部分得由政府強制減定之，以保護承租人。又租金之數額
    ，除以申報總價為基礎外，尚須斟酌房地之位置，工商業繁
    榮之程度，承租人利用房地之經濟價值及所受利益等項，並
    與鄰地租金相比較，以為決定，並非必達申報總價年息10%
    最高額（最高法院68年台上字第3071號判例意旨參照）。再
    按土地法施行法第25條規定，土地法第97條第1項所謂土地
    及建物之總價額，土地價額依法定地價，建築物價額依該管
    直轄市或縣市地政機關估定之價額。另依土地法第148條規
    定，土地所有權人依本法所申報之地價，為法定地價。是土
    地法第97條第1項所謂土地申報總價即指該土地之申報地價
    而言。
  3.查系爭房屋坐落基地之109年申報地價為每平方公尺11,200
    元，土地面積合計為2,293.06平方公尺，原告取得權利範圍
    為13506分之160，又系爭房屋之108年課稅現值為402,600元
    等事實，有系爭房地權狀、系爭房屋之房屋稅繳納證明書、
    及卷附之地價資料查詢網路列印資料可稽（見本院卷第10至
    11頁、第25至第26頁），則系爭土地申報地價及建物課稅現
    值總價為706,847元（計算式：11,200元×2,293.06×160/135
    06＋402,600＝706,847，小數點以下四捨五入）。又系爭房屋
    位於桃園市蘆竹區，有客運巴士經過，交通便捷，附近有幼
    兒園、國小、國中、銀行、商家、購物中心、郵局、桃園市
    蘆竹區公所之行政中心（見本院卷第24頁、109年度桃簡字
    第303號卷第15頁背面），往來交通及生活機能，尚屬便利
    及良好。爰審酌系爭房屋之屋齡（建築完成日期為86年4月1
    7日）、坐落位置、繁榮程度、交通便利性、生活機能等，
    認系爭房屋之租金以上開總價額年息9%為適當，故被告應按
    月給付原告相當於租金之不當得利數額為5,301元（計算式
    ：706,847×9%÷12＝5,301，小數點以下四捨五入）。則原告
    請求被告自110年5月8日起，至遷讓返還現爭房屋之日止，
    按月給付相當於租金之不當得利5,301元，為有理由，逾此
    範圍之請求，則屬無據。
四、綜上所述，原告依民法第470條第1項、第179條之規定，請
    求被告應將系爭房屋遷讓返還予原告，及自110年5月8日起
    至遷讓返還系爭房屋之日止，按月給付原告相當於租金之不
    當得利5,301元，為有理由，應予准許，然逾此範圍之請求
    ，則無理由，應予駁回。
五、本件事證已臻明確，兩造其餘攻擊防禦方法及提出之證據資
    料，經本院審酌後，核與判決之結果不生影響，爰不逐一論
    列，併此敘明。
六、訴訟費用負擔之依據：民事訴訟法第79條。
中　　華　　民　　國　　111 　年　　1 　　月　　17　　日
                  民事第三庭  法　官　卓立婷
以上正本係照原本作成。
如對本判決上訴，須於判決送達後二十日內向本院提出上訴狀。
如委任律師提起上訴者，應一併繳納上訴審裁判費。　　　　　
中　　華　　民　　國　　111 　年　　1 　　月　　18　　日
　　　　　　　　　            書記官  謝宛橙